ACORDAO-COMPLETO-2496215

ACÓRDÃO 4975/2022 ATA 30/2022 - PRIMEIRA CÂMARA

Vistos, relatados e discutidos estes autos de tomada de contas especial instaurada pelo Fundo Nacional de Desenvolvimento da Educação (FNDE) , em razão da omissão no dever de prestar contas dos recursos repassados por meio do Convênio 702505/2010, celebrado com o Município de Almas/TO;
ACORDAM os Ministros do Tribunal de Contas da União, reunidos em sessão da Primeira Câmara, diante das razões expostas pelo relator, em: 
9.1. rejeitar as alegações de defesa de Leonardo Sette Cintra;
9.2. julgar irregulares as contas de Leonardo Sette Cintra, condenando-o ao pagamento das importâncias a seguir discriminadas, atualizadas monetariamente e acrescidas dos juros de mora, calculados a partir das respectivas datas de ocorrência, até a efetiva quitação, fixando-lhe o prazo de 15 dias, para que comprove, perante o TCU, o recolhimento da dívida aos cofres do Fundo Nacional de Desenvolvimento da Educação:
	Valor histórico (R$) 
	Data de ocorrência

	462.795,02
	4/1/2011

	231.397,51
	24/10/2012

	231.397,52
	15/3/2013

9.3. aplicar a Leonardo Sette Cintra a multa prevista no art. 57 da Lei 8.443/1993, no valor de R$ 1.000.000,00, fixando-lhe o prazo de 15 dias, a contar da notificação, para que comprove, perante o Tribunal (art. 214, inciso III, alínea "a", do Regimento Interno) , o recolhimento da dívida ao Tesouro Nacional, atualizada monetariamente desde a data do presente acórdão, até a do efetivo recolhimento, se paga após o vencimento, na forma da legislação em vigor;
9.4. autorizar a cobrança judicial das dívidas, caso não atendida a notificação, nos termos do art. 28, inciso II, da Lei 8.443/1992, inciso II, do Regimento Interno do TCU; 
9.5. dar ciência desta deliberação ao FNDE e à Procuradoria da República no Estado de Tocantins, nos termos do art. 16, § 3º, da Lei 8.443/1992.

Tomada de Contas Especial instaurada em razão de omissão no dever de prestar contas de convênio que teve como objeto a construção de escola(s), em atendimento ao plano de ações articuladas- par, no âmbito do plano de metas compromisso todos pela educação.

Primeira Câmara

Prefeitura Municipal de Almas - TO.

3. Interessados/Responsáveis:
3.1. Interessado: Fundo Nacional de Desenvolvimento da Educação (00.378.257/0001-81).
3.2. Responsável: Leonardo Sette Cintra (XXX.859.421-XX).

13.1. Ministros presentes: Benjamin Zymler (na Presidência) e Jorge Oliveira.
13.2. Ministros-Substitutos convocados: Marcos Bemquerer Costa e André Luís de Carvalho (Relator).
13.3. Ministro-Substituto presente: Augusto Sherman Cavalcanti.

ACORDAO-COMPLETO-2554706

Acórdão de Relação 10487/2022 - Primeira Câmara

Acórdão de Relação

ANDRÉ DE CARVALHO

Adoto, com Relatório, a instrução elaborada no âmbito de Secretaria de Controle Externo de Tomada de Contas Especial (SecexTCE) , vazada nos termos a seguir transcritos:
Cuidam os autos de tomada de contas especial instaurada pelo Fundo Nacional de Desenvolvimento da Educação, em desfavor de Leonardo Sette Cintra, Prefeito Municipal no período de 1º/1/2009 a 31/12/2012 e de 1º/1/2013 a 31/12/2016, em razão da omissão no dever de prestar contas dos recursos repassados por meio do Convênio 702505/2010 (peça 8) , que tinha por objeto a construção de escola, em atendimento ao Plano de Ações Articuladas - PAR, no âmbito do Plano de Metas Compromisso Todos pela Educação, tendo o prazo para apresentação da prestação de contas expirado em 27/5/2017.
HISTÓRICO
Em 11/6/2018, com fundamento na IN/TCU 71/2012, alterada pela IN/TCU 76/2016 e DN/TCU 155/2016, o dirigente do Fundo Nacional de Desenvolvimento da Educação autorizou a instauração da tomada de contas especial (peça 1) . O processo foi registrado no sistema e-TCE com o número 882/2018.
O Convênio 702505/2010 foi firmado no valor de R$ 934.939,44, sendo R$ 925.590,05 à conta do concedente, e R$ 9.349,39 referentes à contrapartida do convenente. Teve vigência de 2/12/2010 a 10/11/2014, com prazo para apresentação da prestação de contas até 27/5/2017. Os repasses efetivos da União totalizaram R$ 925.590,05 (peça 3) .
	O fundamento para a instauração da Tomada de Contas Especial, conforme consignado na matriz de responsabilização elaborada pelo tomador de contas, foi a constatação da seguinte irregularidade:
Omissão no dever legal de prestar contas.
O responsável arrolado na fase interna foi devidamente comunicado e, diante da ausência de justificativas suficientes para elidir a irregularidade e da não devolução dos recursos, instaurou-se a tomada de contas especial.
	No relatório (peça 21) , o tomador de contas concluiu que o prejuízo importaria no valor original de R$ 925.590,05, imputando-se a responsabilidade a Leonardo Sette Cintra, Prefeito Municipal no período de 1º/1/2009 a 31/12/2012 e de 1º/1/2013 a 31/12/2016, na condição de gestor dos recursos.
	Em 4/6/2019, a Controladoria-Geral da União emitiu o relatório de auditoria (peça 22) , em concordância com o relatório do tomador de contas. O certificado de auditoria e o parecer do dirigente do órgão de controle interno concluíram pela irregularidade das presentes contas (peças 23 e 24) .
	Em 7/6/2019, o ministro responsável pela área atestou haver tomado conhecimento das conclusões contidas no relatório e certificado de auditoria, bem como do parecer conclusivo do dirigente do órgão de controle interno, manifestando-se pela irregularidade das contas, e determinou o encaminhamento do processo ao Tribunal de Contas da União (peça 25) .
Na instrução inicial (peça 28) , analisando-se os documentos nos autos, concluiu-se pela necessidade de realização de citação e audiência para as seguintes irregularidades:
Irregularidade 1: não comprovação da boa e regular aplicação dos recursos federais repassados ao município de Almas/TO, em face da omissão no dever de prestar contas dos valores transferidos, no âmbito do Convênio 702505/2010, cujo prazo encerrou-se em 27/5/2017.
Evidência da irregularidade: documento técnico presente na peça 14.
Normas infringidas: art. 63, § 1°, inciso I, da Portaria Interministerial MPOG/MF/CGU 127/2008; art. 4º, § 1°, inciso I, da Instrução Normativa TCU 71/2012; e Cláusula Décima Sétima, do Termo do Convênio 702505/2010.
	Débitos relacionados ao responsável Leonardo Sette Cintra:
	Data de ocorrência
	Valor histórico (R$) 

	4/1/2011
	462.795,02

	24/10/2012
	231.397,51

	15/3/2013
	231.397,52

Cofre credor: Fundo Nacional de Desenvolvimento da Educação.
Responsável: Leonardo Sette Cintra.
Conduta: não demonstrar a boa e regular aplicação dos recursos federais recebidos e geridos por meio do instrumento em questão, no período de 2/12/2010 a 10/11/2014, em face da omissão na prestação de contas, cujo prazo encerrou-se em 27/5/2017.
Nexo de causalidade: a conduta descrita impediu o estabelecimento do nexo causal entre as possíveis despesas efetuadas com os recursos recebidos, no âmbito do instrumento em questão, no período de 2/12/2010 a 10/11/2014, em afronta ao art. 63, § 1°, inciso I, da Portaria Interministerial MPOG/MF/CGU 127/2008; art. 4º, § 1°, inciso I, da Instrução Normativa TCU 71/2012; e Cláusula Décima Sétima, do Termo do Convênio 702505/2010.
Culpabilidade: não há excludentes de ilicitude, de culpabilidade e de punibilidade; é razoável supor que o responsável tinha consciência da ilicitude de sua conduta; era exigível conduta diversa da praticada, qual seja, desincumbir-se do seu dever por meio da apresentação da prestação de contas no prazo e forma devidos.
Encaminhamento: citação.
Irregularidade 2: não disponibilização das condições materiais mínimas e necessárias para que o seu sucessor pudesse apresentar a prestação de contas do Convênio 702505/2010, cujo prazo encerrou-se em 27/5/2017.
	Evidência da irregularidade: documento técnico presente na peça 14.
	Normas infringidas: art. 37, caput, c/c o art. 70, parágrafo único, da Constituição da República Federativa do Brasil; art. 93, do Decreto-lei 200/1967; art. 66, do Decreto 93.872/1986; e Cláusula Décima Sétima, do Termo do Convênio 702505/2010.
Responsável: Leonardo Sette Cintra.
Conduta: não disponibilizar as condições materiais mínimas e necessárias para que o seu sucessor pudesse apresentar a prestação de contas.
Nexo de causalidade: a conduta descrita impediu o estabelecimento do nexo causal entre as possíveis despesas efetuadas com os recursos recebidos, no âmbito do instrumento em questão, no período de 2/12/2010 a 10/11/2014, em afronta ao art. 37, caput, c/c o art. 70, parágrafo único, da Constituição da República Federativa do Brasil; art. 93, do Decreto-lei 200/1967; art. 66, do Decreto 93.872/1986; e Cláusula Décima Sétima, do Termo do Convênio 702505/2010.
Culpabilidade: não há excludentes de ilicitude, de culpabilidade e de punibilidade; é razoável supor que o responsável tinha consciência da ilicitude de sua conduta; era exigível conduta diversa da praticada, qual seja, desincumbir-se do seu dever por meio da apresentação da prestação de contas no prazo e forma devidos.
Encaminhamento: audiência.
Cumpre esclarecer que a responsabilidade do sucessor foi afastada, nos seguintes termos (peça 28, p. 4) :
17.3.5.1.	O sucessor do responsável não pode figurar como corresponsável pela omissão no dever de prestar contas dos recursos ora questionados, uma vez que tomou as providências necessárias para o resguardo do patrimônio público (peça 5) , conforme registrado no relatório do tomador de contas (peça 21) .
17.3.5.2.	Cumpre esclarecer que, em consulta realizada à Procuradoria Federal no FNDE - PROFE, emanou-se o entendimento, nos termos do Parecer 767/2008, de que para os casos de omissão a corresponsabilidade somente se aplica quando o prazo para prestação de contas recai sobre o mandato do prefeito sucessor, desde que não adotadas as competentes medidas de resguardo ao erário.
17.3.5.3. No caso em exame, não há que se falar em corresponsabilidade, visto que apesar do prazo para prestação de contas ter se encerrado em 27/5/2017, durante o período de gestão do sucessor, este adotou as medidas legais de resguardo ao erário, conforme Representação protocolizada junto ao Ministério Público Federal (peça 5) . A documentação em questão foi considerada suficiente pela Procuradoria Federal no FNDE - PROFE como comprovação da adoção das referidas medidas.
Em cumprimento ao pronunciamento da unidade (peça 30) , foram realizadas tentativas frustradas de citação e audiência do responsável.
Em nova instrução de peça 49, foram identificados novos endereços e realizadas a citação e audiência do responsável.
Transcorrido o prazo regimental, o responsável Leonardo Sette Cintra ingressou com pedido de prorrogação de prazo (peça 61) , deferido nos termos do Despacho de peça 62, e posteriormente apresentou defesa (peça 64) , que foi analisada nos termos da instrução de peça 70, que propôs diligência, ao FNDE, para que fossem adotadas as seguintes providências:
notificar o responsável da necessidade dele formalizar, através da funcionalidade "Enviar Prestação de Contas" no SiGPC, o envio das informações inerentes à prestação de contas já existentes nesse sistema, orientando-o com respeito à obtenção de senha no SiGPC para cumprir a notificação;
apresentar, após a providência do item anterior, cópia de Nota Técnica financeira e da execução física, a ser expedida em face da prestação de contas do Convênio 702505/2010, registro Siafi 663382, no município de Almas - TO, acompanhada de informações sobre a pertinência e a possibilidade de as informações/documentos oferecidos servirem de subsídio ao exame de mérito por parte do TCU;
identificar, se possível, a última data de inserção no SiGPC de informações inerentes à prestação de contas, hoje existentes nesse sistema, para se determinar a tempestividade, ou seja, se ocorreu antes ou após o vencimento da prestação de contas, em 27/5/2017, para fins de responsabilização;
por oportuno, também deve ser encaminhada cópia da presente instrução ao FNDE, a fim de subsidiar a apresentação da resposta à diligência;
por fim, deve-se esclarecer ao FNDE que o não atendimento, no prazo fixado, sem causa justificada, à diligência que lhes for enviada, pode ensejar a aplicação de multa, com fundamento no art. 58, inciso IV, da Lei 8.443/1992.
ANÁLISE DOS PRESSUPOSTOS DE PROCEDIBILIDADE DA IN/TCU 71/2012
Avaliação de Viabilidade do Exercício do Contraditório e Ampla Defesa
Verifica-se que não houve o transcurso de mais de dez anos desde o fato gerador sem que tenha havido a notificação do responsável pela autoridade administrativa federal competente (art. 6º, inciso II, c/c art. 19, da IN/TCU 71/2012, modificada pela IN/TCU 76/2016) , uma vez que o fato gerador da irregularidade sancionada ocorreu em 28/5/2017, e o responsável foi notificado sobre a irregularidade, pela autoridade administrativa competente, conforme abaixo:
Leonardo Sette Cintra, por meio do ofício acostado à peça 12, p. 5, recebido em 13/7/2017, conforme AR (peça 13, p. 4) .
Valor de Constituição da TCE
Verifica-se, ainda, que o valor atualizado do débito apurado (sem juros) , em 1º/1/2017, é de R$ 1.306.964,67, portanto, superior ao limite mínimo de R$ 100.000,00, na forma estabelecida conforme os arts. 6º, inciso I, e 19, da IN/TCU 71/2012, modificada pela IN/TCU 76/2016.
OUTROS PROCESSOS/DÉBITOS NOS SISTEMAS DO TCU COM O MESMO RESPONSÁVEL
Informa-se que não foi encontrado débito imputável ao responsável em outros processos no Tribunal.
A tomada de contas especial está, assim, devidamente constituída e em condição de ser instruída.
EXAME TÉCNICO
Da análise dos documentos presentes nos autos, verifica-se que Leonardo Sette Cintra era a pessoa responsável pela gestão e execução dos recursos federais recebidos à conta do Convênio 702505/2010, e que Wagner Nepomuceno Carvalho era o responsável pela respectiva prestação de contas, tendo o prazo final para sua apresentação expirado em 27/5/2017.
Verifica-se que foi dada oportunidade de defesa ao agente responsabilizado na fase interna, em obediência aos princípios constitucionais que asseguram o direito ao contraditório e à ampla defesa (art. 5º, inciso LV, da Constituição Federal) , conforme detalhado no item "Análise dos Pressupostos de Procedibilidade da IN/TCU 71/2012", subitem "	Avaliação de Viabilidade do Exercício do Contraditório e Ampla Defesa".
Entretanto, o responsável não apresentou justificativas suficientes para elidir a irregularidade e não recolheu o montante devido aos cofres do Fundo Nacional de Desenvolvimento da Educação, razão pela qual sua responsabilidade foi mantida.
Em resposta à diligência, o FNDE encaminhou o Ofício 13592/2021 (peça 76) , informando que, em cumprimento à determinação emanada pelo TCU, o Prefeito de Almas/TO foi comunicado e orientado a regularizar a situação da prestação de contas do ajuste, e tão logo fosse prestado contas, a sua análise seria priorizada e informada ao Tribunal.
Em anexo, o FNDE encaminhou o expediente direcionado ao gestor municipal (peça 77) .
Em consulta ao Sistema de Gestão de Prestação de Contas - SIGPC, realizada na data de 8/7/2021, constata-se que não houve apresentação da prestação de contas e o responsável continua inadimplente (peça 79) .
Nessa mesma consulta, obteve-se um extrato do histórico de documentos registrados no SIGPC e relacionados ao Convênio 702505/2010, conforme a seguir exposto:

Dessa tela do SIGPC, constata-se não haver qualquer nova documentação inserida no sistema e que pudesse se relacionar com uma suposta prestação de contas intempestiva do ajuste, o que corrobora a tese de que o responsável continua omisso.
Nessas circunstâncias, resta tão somente analisar os argumentos de defesa apresentados pelo responsável (peça 64) .
Da defesa do responsável Leonardo Sette Cintra.
O responsável Leonardo Sette Cintra apresentou defesa, que passa a ser reanalisada em seguida:
Argumento 1 (peça 64, p. 4) :
O responsável alega que já responde judicialmente pelas supostas irregularidades, não sendo crível que recaísse, sobre ele, uma segunda condenação, cuja finalidade seria exatamente de propiciar o ressarcimento de possíveis danos ao erário.
Análise do argumento 1:
Não prospera a alegação de que também responde em processo judicial pela mesma irregularidade, posto que a existência de processos, no Poder Judiciário e no TCU, com idêntico objeto, não caracteriza repetição de sanção sobre mesmo fato (bis in idem) , nem litispendência. No ordenamento jurídico brasileiro, vigora o princípio da independência das instâncias, em razão do qual podem ocorrer condenações simultâneas nas diferentes esferas jurídicas. O recolhimento do débito, em um ou outro processo, serve para comprovação de quitação e sana a dívida (Acórdão 2006/2013-TCU-Primeira Câmara, Relatora Ministra Ana Arraes) .
Dessa forma, rejeitam-se as alegações de defesa apresentadas.
Argumento 2 (peça 64, p. 4-5) :
O responsável alega a ausência de conduta irregular ou dolosa que causou danos ao erário, uma vez que não praticou nenhum ato ímprobo, ilícito ou doloso, nunca sacou importâncias em favor próprio, não beneficiou pessoas ou profissionais, bem como realizou a aplicação das verbas recebidas do FNDE integralmente nas obras da construção do prédio escolar.
Análise do argumento 2:
O fato de ter concorrido para que a omissão da prestação de contas do Convênio 702505/2010 acontecesse, na medida em que não disponibilizou as condições materiais mínimas e necessárias para que o seu sucessor pudesse apresentar a prestação de contas, caracteriza-se como ato ilícito, que gerou dano ao erário.
Ademais, não há como comprovar que os recursos foram integralmente aplicados na construção da escola, diante da inexistência da prestação de contas, que seria o conjunto probatório que permitiria estabelecer o necessário nexo de causalidade entre os recursos repassados e as supostas despesas efetuadas no âmbito do Convênio 702505/2010.
É inerente ao regime de prestação de contas previsto no art. 70, parágrafo único, da Constituição Federal, o dever de o responsável pelo convênio demonstrar o nexo causal entre os recursos por ele geridos e os documentos de despesas referentes à execução, tais como notas de empenho, ordens bancárias, cheques, recibos ou notas fiscais e extratos bancários, a confirmar o custeio, com recursos da União, dos bens produzidos e dos serviços realizados no ajuste (Acórdão 7200/2018-TCU-Segunda Câmara, Relator Ministro Marcos Bemquerer) .
Dessa forma, rejeitam-se as alegações de defesa apresentadas.
Argumento 3 (peça 64, p. 5-6) :
O responsável alega que é descabida a suposta irregularidade de que praticou a conduta de supressão de documentos, sob o argumento de que o atual gestor do Município não localizou os procedimentos licitatórios.
Afirma que foi notificado, em 16/12/2016, nos últimos dias de sua gestão, e o mero fato de não ter respondido à recomendação, não sugere que suprimiu ou ocultou documentos públicos e não realizou a transição.
Esclarece que não poderia fornecer documentos que não se encontravam em sua posse e, sempre agindo com boa-fé, não poupou esforços para que a omissão fosse devidamente sanada, em buscas dos documentos através da sua antiga equipe de apoio na gestão municipal.
Análise do argumento 3:
A irregularidade em apuração na presente tomada de contas especial diz respeito à omissão no dever de prestar contas dos recursos repassados no âmbito do Convênio 702505/2010, e a responsabilização do Sr. Leonardo Sette Cintra decorreu da ausência de comprovação fática e documental de que disponibilizou as condições materiais mínimas e necessárias para que o seu sucessor pudesse apresentar a respectiva prestação de contas.
No entanto, em sua defesa, o responsável apenas trouxe alegações sem qualquer suporte documental, e novamente não conseguiu demonstrar que adotou as medidas que lhe eram esperadas, em especial as providências que possibilitariam a continuidade administrativa em transição de mandatos, com o repasse de informações e documentos, dentre eles os que seriam necessários para a prestação de contas do Convênio 702505/2010, circunstância que afastaria a sua responsabilização no caso concreto.
Nesse sentido, cabe ao responsável apresentar, em sua defesa, todos os elementos de prova de que dispuser, inclusive testemunhos pessoais, devidamente reduzidos a termo, em forma documental (Acórdão 3988/2010-TCU-Primeira Câmara, Relator Ministro Weder de Oliveira) .
Dessa forma, rejeitam-se as alegações de defesa apresentadas.
Argumento 4 (peça 64, p. 7-9) :
O responsável afirma que, ao acessar o SIGPC, é possível constatar todos os fornecedores e prestadores de serviço, identificando, de forma detalhada, que serviços ou produtos foram utilizados, dando a devida publicidade de todos os atos.
Análise do argumento 4:
Conforme reportado nos itens 22 a 24, desta instrução, não houve a inserção de qualquer documento ou informação no Sistema de Gestão de Prestação de Contas - SIGPC a título de prestação de contas do Convênio 702505/2010.
Dessa forma, rejeitam-se as alegações de defesa apresentadas.
Argumento 5 (peça 64, p. 9) :
O responsável alega que a obra foi entregue, concluída integralmente, e o FNDE não realizou qualquer vistoria ou notificação quando a obra foi finalizada, o que não justifica, anos depois, afirmar que houve execução de apenas 90,15%, pois deveria ter vistoriado antes da obra ser concluída, para evitar situações desencontradas.
Análise do argumento 5:
Não se discute, no caso concreto, a execução física do empreendimento, mas tão-somente a ausência da prestação de contas do Convênio 702505/2010, mesmo porque não há como afirmar que o objeto foi executado com os recursos do ajuste.
Nesse aspecto, reforça-se o entendimento de que é inerente ao regime de prestação de contas previsto no art. 70, parágrafo único, da Constituição Federal, o dever de o responsável pelo convênio demonstrar o nexo causal entre os recursos por ele geridos e os documentos de despesas referentes à execução, tais como notas de empenho, ordens bancárias, cheques, recibos ou notas fiscais e extratos bancários, a confirmar o custeio, com recursos da União, dos bens produzidos e dos serviços realizados no ajuste (Acórdão 7200/2018-TCU-Segunda Câmara, Relator Ministro Marcos Bemquerer) .
Dessa forma, rejeitam-se as alegações de defesa apresentadas.
Argumento 6 (peça 64, p. 10) :
O responsável alega que não possui mais login e chave de acesso ao SIMEC, ou seja, todas as demais informações solicitadas, após 2016, são de responsabilidade do gestor que o sucedeu, e que não possui mais condições de alimentar o sistema, pois não detém acesso ao sistema remoto de prestação de contas.
Análise do argumento 6:
Não procede a afirmação da defesa de que o sucessor seria o único que poderia enviar a prestação de contas, pois o responsável, na condição de ex-gestor à época e de interessado no saneamento da omissão da prestação de contas de recursos por ele geridos, poderia, por exemplo, ter se dirigido ao FNDE para monitorar o cumprimento do prazo de prestação de contas e/ou interpelado o sucessor na busca pela regularização da sua apresentação.
Inclusive, o FNDE, em seu portal na internet, informa que o ex-gestor não perde o acesso ao SiGPC, ou seja, a senha de acesso permanece inalterada para que seja possível proceder a visualização de notificações encaminhadas pelo FNDE e enviar a prestação de contas dos recursos que por ele tenham sido executados, conforme demonstrado a seguir:

Fonte: https://www.fnde.gov.br/acoes/prestacao-de-contas/area-para-gestores/como-acessar-o-sigpc
Dessa forma, rejeitam-se as alegações de defesa apresentadas.
Argumento 7 (peça 64, p. 11-15) :
O responsável alega que não se vislumbra conduta dolosa por ele praticada, capaz de ensejar a condenação por ato ímprobo ou ressarcimento ao erário, e o dever de reparar o dano causado à Administração pelo gestor exige a comprovação de o agente público ter agido com dolo ou culpa, por tratar-se de responsabilidade subjetiva.
Esclarece que, para a imposição do dever de indenizar, nos casos de responsabilidade objetiva ou subjetiva, é necessária a existência do nexo de causalidade, em relação direta e imediata, entre o dano e a ação ou a omissão do agente.
Análise do argumento 7:
A instrução de peça 28 detalha expressamente as irregularidades pelas quais responde o Sr. Leonardo Sette Cintra, inclusive as suas condutas omissivas e o nexo de causalidade entre suas condutas e as irregularidades em apuração, conforme transcrito no item 9, desta instrução, e na parte inicial de sua defesa de peça 64, de forma que não prospera a alegação da ausência de sua culpa ou do nexo de causalidade entre o dano e a sua omissão.
Dessa forma, rejeitam-se as alegações de defesa apresentadas.
Argumento 8 (peça 64, p. 15) :
O responsável alega que a documentação referente à época em que foi gestor encontra-se na Prefeitura de Almas/TO, e que está confeccionando um relatório técnico, por especialista em engenharia, e por se tratar de uma documentação estritamente técnica, com grau de complexidade média/alta, entende ser necessário um maior prazo para a sua elaboração.
Análise do argumento 8:
Conforme análise realizada no item 32, desta instrução, o responsável não comprovou que adotou as medidas que lhe eram esperadas, em especial as providências que possibilitariam a continuidade administrativa em transição de mandatos, com o repasse de informações e documentos, dentre eles os que seriam necessários para a prestação de contas do Convênio 702505/2010, circunstância que afastaria a sua responsabilização no caso concreto.
Portanto, não há como afirmar que esses documentos se encontram nos arquivos da Prefeitura de Almas/TO.
Quanto à necessidade de um prazo maior para elaboração de um suposto relatório técnico com grau de complexidade média/alta, constata-se que já se passou praticamente 2 anos, desde a defesa apresentada pelo responsável, em 20/7/2019, e, até o presente momento, não houve o encaminhamento de qualquer novo documento ou mesmo a inserção de nova informação ou documentação junto ao Fundo Nacional de Desenvolvimento da Educação.
Dessa forma, rejeitam-se as alegações de defesa apresentadas.
Da análise procedida acima, verifica-se que os argumentos de defesa não foram suficientes para elidir a irregularidade pela qual está sendo responsabilizado, de forma que devem ser rejeitados.
Não há elementos para que se possa efetivamente aferir e reconhecer a ocorrência de boa-fé na conduta de Leonardo Sette Cintra, podendo este Tribunal, desde logo, proferir o julgamento de mérito pela irregularidade das contas, conforme os termos dos §§ 2º e 6º do art. 202 do Regimento Interno do TCU, condenando-se o responsável ao débito apurado e aplicando-lhe a multa prevista no art. 57, da Lei 8.443/1992.
PRESCRIÇÃO DA PRETENSÃO PUNITIVA
Vale ressaltar que a pretensão punitiva do TCU, conforme Acórdão 1441/2016-TCU-Plenário, Relator Ministro Benjamin Zymler, que uniformizou a jurisprudência acerca dessa questão, subordina-se ao prazo geral de prescrição indicado no art. 205, do Código Civil, que é de dez anos, contado da data de ocorrência da irregularidade sancionada, nos termos do art. 189, do Código Civil, sendo este prazo interrompido pelo ato que ordenar a citação, a audiência ou a oitiva do responsável.
No caso em exame, não ocorreu a prescrição, uma vez que a irregularidade sancionada ocorreu em 28/5/2017, e o ato de ordenação da citação ocorreu em 17/7/2019.
CUMULATIVIDADE DE MULTAS
Quanto à possibilidade de aplicação cumulativa das multas dos arts. 57 e 58, inciso I, da Lei 8.443/1992, ainda que seja adequada a realização de citação e audiência do responsável, por força do disposto no art. 209, §4º, do RI/TCU, o Tribunal reconhece que existe relação de subordinação entre as condutas de "não comprovação da aplicação dos recursos" e de "não disponibilização das condições materiais mínimas e necessárias para que o seu sucessor pudesse apresentar a prestação de contas do Convênio 702505/2010", sendo a primeira consequência da segunda, o que enseja, na verificação das duas irregularidades, a aplicação da multa do art. 57, com o afastamento da multa do art. 58, inciso I, em atenção ao princípio da absorção (Acórdão 9579/2015-TCU-Segunda Câmara, Relator Ministro Vital do Rêgo; Acórdão 2469/2019-TCU-Primeira Câmara, Relator Ministro Augusto Sherman) .
Conforme leciona Cezar Bitencourt (Tratado de Direito Penal: parte geral - 8ª Edição - São Paulo: Saraiva, 2003. Pg. 565) , na absorção, " (...) a pena do delito mais grave absorve a pena do delito menos grave, que deve ser desprezada". No caso concreto, a "omissão no dever de prestar contas", embora seja uma irregularidade autônoma, funciona como fase ou meio para a consecução da "não comprovação da aplicação dos recursos", havendo clara relação de interdependência entre essas condutas. Dessa forma, recaindo as duas ocorrências num mesmo gestor, deve prevalecer a pena do delito mais grave, qual seja, a multa do art. 57, da Lei 8.443/1992.
Cumpre observar, ainda, que a conduta do responsável, consistente nas irregularidades "não comprovação da boa e regular aplicação dos recursos federais repassados em face da omissão no dever de prestar contas" e "não disponibilização das condições materiais mínimas e necessárias para que o seu sucessor pudesse apresentar a prestação de contas do Convênio 702505/2010", configura violação não só às regras legais, mas também aos princípios basilares da administração pública, eis que, em última análise, ocorre o comprometimento da necessária satisfação à sociedade sobre o efetivo emprego dos recursos públicos postos à disposição da municipalidade, por força do instrumento de repasse em questão.
Nesses casos, em que fica evidente a falta de transparência e lisura, não há como afastar as suspeitas sempre presentes de que a totalidade dos recursos públicos federais, transferida ao município, tenha sido integralmente desviada, em prol de gestor ímprobo, ou de pessoas por ele determinadas, a revelar grave inobservância do dever de cuidado no trato com a coisa pública, isto é, ato praticado com culpa grave, pois, na espécie, a conduta do responsável se distancia daquela que seria esperada de um administrador público minimante diligente, num claro exemplo de erro grosseiro a que alude o art. 28, do Decreto-lei 4.657/1942 (Lei de Introdução às Normas do Direito Brasileiro) , incluído pela Lei 13.655/2018 (Acórdão 1689/2019-TCU-Plenário, Relator Ministro Augusto Nardes; Acórdão 2924/2018-TCU-Plenário, Relator Ministro José Mucio Monteiro; Acórdão 2391/2018-TCU-Plenário, Relator Ministro Benjamin Zymler) .
CONCLUSÃO
Em face da análise promovida na seção "Exame Técnico", propõe-se rejeitar as alegações de defesa de Leonardo Sette Cintra, uma vez que não foram suficientes para sanar a irregularidade a ele atribuída e nem afastar o débito apurado. Ademais, inexistem nos autos elementos que demonstrem a boa-fé do responsável ou a ocorrência de outras excludentes de culpabilidade.
Verifica-se também que não houve a prescrição da pretensão punitiva, conforme análise já realizada.
Tendo em vista que não constam dos autos elementos que permitam reconhecer a boa-fé do responsável, sugere-se que as suas contas sejam julgadas irregulares, nos termos do art. 202, § 6º, do Regimento Interno do TCU, com a imputação do débito atualizado monetariamente e acrescido de juros de mora, nos termos do art. 202, § 1º, do Regimento Interno do TCU, descontado o valor eventualmente recolhido, com a aplicação da multa prevista no art. 57, da Lei 8.443/1992.
Por fim, como não houve elementos que pudessem modificar o entendimento acerca das irregularidades em apuração, mantém-se a matriz de responsabilização presente na peça 48.
PROPOSTA DE ENCAMINHAMENTO
Diante do exposto, submetemos os autos à consideração superior, propondo ao Tribunal:
rejeitar as alegações de defesa apresentadas pelo responsável Leonardo Sette Cintra (CPF XXX.859.421-XX) ;
julgar irregulares, nos termos dos arts. 1º, inciso I, 16, inciso III, alíneas "b" e "c", da Lei 8.443/1992, c/c os arts. 19 e 23, inciso III, da mesma Lei, as contas do responsável Leonardo Sette Cintra (CPF XXX.859.421-XX) , condenando-o ao pagamento das importâncias a seguir especificadas, atualizadas monetariamente e acrescidas dos juros de mora, calculadas a partir das datas discriminadas até a data da efetiva quitação do débito, fixando-lhe o prazo de quinze dias, para que comprove, perante o Tribunal, o recolhimento das referidas quantias aos cofres do Fundo Nacional de Desenvolvimento da Educação, nos termos do art. 23, inciso III, alínea "a", da citada lei, c/c o art. 214, inciso III, alínea "a", do Regimento Interno do TCU.
		Débitos relacionados ao responsável Leonardo Sette Cintra (CPF XXX.859.421-XX) :
	Data de ocorrência
	Valor histórico (R$) 

	4/1/2011
	462.795,02

	24/10/2012
	231.397,51

	15/3/2013
	231.397,52

Valor atualizado do débito (com juros) , em 8/7/2021: R$ 1.719.879,99.
aplicar ao responsável Leonardo Sette Cintra (CPF XXX.859.421-XX) , a multa prevista no art. 57, da Lei 8.443/1992, c/c o art. 267, do Regimento Interno do TCU, fixando-lhe o prazo de quinze dias, a contar da notificação, para que comprove, perante o Tribunal (art. 214, inciso III, alínea "a", do Regimento Interno do TCU) , o recolhimento da dívida aos cofres do Tesouro Nacional, atualizada monetariamente desde a data do acórdão que vier a ser proferido por este Tribunal até a data do efetivo recolhimento, se paga após o vencimento, na forma da legislação em vigor;
autorizar, desde logo, a cobrança judicial das dívidas, caso não atendida a notificação, na forma do disposto no art. 28, inciso II, da Lei 8.443/1992;
autorizar também, desde logo, se requerido, com fundamento no art. 26, da Lei 8.443/1992, c/c o art. 217, §§ 1º e 2º, do Regimento Interno do TCU, o parcelamento das dívidas em até 36 parcelas, incidindo, sobre cada parcela, corrigida monetariamente, os correspondentes acréscimos legais, fixando-lhe o prazo de quinze dias, a contar do recebimento da notificação, para comprovar, perante o Tribunal, o recolhimento da primeira parcela, e de trinta dias, a contar da parcela anterior, para comprovar o recolhimento das demais parcelas, devendo incidir, sobre cada valor mensal, atualizado monetariamente, os juros de mora devidos, no caso do débito, na forma prevista na legislação em vigor, alertando o responsável de que a falta de comprovação do recolhimento de qualquer parcela importará o vencimento antecipado do saldo devedor, nos termos do § 2º do art. 217 do Regimento Interno deste Tribunal;
esclarecer ao responsável Leonardo Sette Cintra (CPF XXX.859.421-XX) que, caso se demonstre, por via recursal, a correta aplicação dos recursos, mas não se justifique a omissão da prestação de contas, o débito poderá ser afastado, mas permanecerá a irregularidade das contas, dandose ensejo à aplicação da multa prevista no art. 58, inciso I, da Lei 8.443/1992;
enviar cópia do Acórdão a ser prolatado à Procuradoria da República no Estado do Tocantins, nos termos do § 3º do art. 16 da Lei 8.443/1992, c/c o § 7º do art. 209 do Regimento Interno do TCU, para adoção das medidas cabíveis;
enviar cópia do Acórdão que vier a ser proferido ao Fundo Nacional de Desenvolvimento da Educação e ao responsável, para ciência;
informar à Procuradoria da República no Estado do Tocantins, ao Fundo Nacional de Desenvolvimento da Educação e ao responsável que a presente deliberação, acompanhada do Relatório e do Voto que a fundamenta, está disponível para a consulta no endereço www.tcu.gov.br/acordaos, além de esclarecer que, caso requerido, o TCU poderá fornecer sem custos as correspondentes cópias, de forma impressa; e
informar à Procuradoria da República no Estado do Tocantins que, nos termos do parágrafo único do art. 62 da Resolução TCU 259/2014, os procuradores e membros do Ministério Público credenciados nesta Corte podem acessar os presentes autos de forma eletrônica e automática, ressalvados apenas os casos de eventuais peças classificadas como sigilosas, as quais requerem solicitação formal.
Anuindo à proposta da unidade técnica, o representante do Ministério Público exarou o seguinte despacho: 
Trata-se de tomada de contas especial (TCE) instaurada pelo Fundo Nacional de Desenvolvimento da Educação (FNDE) em razão da omissão no dever de prestar contas dos recursos repassados por intermédio do Convênio 702505/2010, celebrado com o Município de Almas - TO, o qual possuiu como objeto a "construção de escola, em atendimento ao Plano de Ações Articuladas - PAR, no âmbito do Plano de Metas Compromisso Todos pela Educação" (peça 8) .
O valor total de recursos previsto para a execução do convênio foi de R$ 934.939,44, sendo R$ 925.590,05 oriundos do FNDE e R$ 9.349,39 correspondentes à contrapartida aportada pelo município convenente. Os recursos federais foram transferidos, em sua totalidade, por intermédio de ordens bancárias emitidas nos meses de dezembro de 2010, outubro de 2012 e março de 2013 (peça 3) .  O convênio vigeu de 2/12/2010 a 10/11/2014 e teve o dia 27/5/2017 como prazo final para a prestação de contas.
No relatório de TCE, em razão da omissão no dever de prestar contas, o FNDE concluiu pela ocorrência de dano ao erário no valor original correspondente à integralidade da quantia descentralizada, cuja responsabilidade pelo ressarcimento foi atribuída ao Sr. Leonardo Sette Cintra, prefeito municipal nas gestões de 2009 a 2012 e de 2013 a 2016  (peça 21) .
No âmbito do TCU, consoante instruções acostadas às peças 28 e 49, foi promovida a citação do responsável, em razão da "não comprovação da boa e regular aplicação dos recursos federais repassados, em face da omissão no dever de prestar contas", bem como sua audiência, devido à "não disponibilização das condições materiais mínimas e necessárias para que o seu sucessor pudesse apresentar a prestação de contas". 
Analisados inicialmente os elementos de defesa apresentados, foi remetida diligência ao FNDE para que, entre outras medidas, notificasse "o responsável [acerca] da necessidade de formalizar [...] o envio das informações inerentes à prestação de contas" (peça 70, p. 6) .  Em atendimento à diligência, a entidade concedente notificou o ex-prefeito com o intuito de instá-lo a regularizar a situação da prestação de contas do ajuste, assim como de orientá-lo acerca dos procedimentos a serem adotados (peças 76 e 77) . 
Após a análise da resposta à diligência apresentada pelo FNDE, em conjunto com os demais elementos processuais, a Secretaria de Controle Externo de Tomada de Contas Especial (Secex-TCE) propôs, em pronunciamentos convergentes, rejeitar as alegações de defesa do responsável, julgar irregulares suas contas, condená-lo ao ressarcimento do débito no valor original de R$ 925.590,05 e aplicar-lhe a multa prevista no art. 57 da Lei 8.443/1992. 
A unidade instrutiva deixou de propor a cominação da multa fundamentada no artigo 58 da supracitada lei, em razão do reconhecimento - com fundamento na jurisprudência deste Tribunal - de que existe relação de subordinação entre as irregularidades concernentes à "não comprovação da boa e regular aplicação dos recursos", em razão da omissão no dever de prestar contas, e à "não disponibilização das condições materiais mínimas e necessárias para que o seu sucessor pudesse apresentar a prestação de contas", as quais ocasionaram, respectivamente, a citação e a audiência do responsável.  De acordo com a unidade instrutiva, a primeira falha é consequência da segunda, o que enseja, em casos de ocorrência das duas circunstâncias, a aplicação da multa do artigo 57, com o afastamento da multa do artigo 58, inciso I, em atenção ao princípio da absorção (Acórdão 9579/2015-TCU-Segunda Câmara e 2.469/2019-1ª Câmara, relatores Ministros Vital do Rêgo e Augusto Sherman Cavalcanti) .
Acompanho o exame técnico ofertado pela Secex-TCE e, desde já, incorporo seus fundamentos à minha manifestação, sem prejuízo das breves considerações que passo a tecer. 
A princípio, cumpre deixar assente que os recursos federais provenientes do convênio em exame foram integralmente recebidos e geridos pelo Sr. Leonardo Sette Cintra. Conforme foi constatado, o ex-prefeito não apresentou a prestação de contas do convênio dentro do seu período de gestão e tampouco disponibilizou as condições materiais mínimas e necessárias para que o seu sucessor pudesse fazê-lo.  
Destaco que todo aquele que utiliza ou gerencia recursos públicos, por obrigação constitucional e legal, submete-se ao dever de demonstrar o correto emprego desses recursos, nos termos dos artigos 70, parágrafo único, e 37, caput, da Constituição de 1988 e do artigo 93 do Decreto-Lei 200/1967.  Consequentemente, a partir do momento em que viola o dever jurídico de prestar contas, nasce para o responsável a obrigação de ressarcir os valores correspondentes. Isso porque, nessa hipótese, há a presunção relativa de que os recursos repassados não tenham sido aplicados corretamente.
Conforme já mencionado anteriormente, em atendimento à diligência efetuada por esta Corte de Contas, o FNDE notificou o Sr. Leonardo Sette Cintra para exigir-lhe que regularizasse a situação da prestação de contas, assim como para orientá-lo acerca dos procedimentos que deveriam ser empreendidos. Entretanto, apesar da aduzida notificação, não foi adotada qualquer medida, pelo responsável, com vistas a sanar as pendências em relação ao ajuste em análise.  
Por intermédio de consulta ao Sistema de Gestão de Prestação de Contas (SiGPC) , a unidade técnica confirmou que o Sr. Leonardo Sette Cintra continua inadimplente, na medida em que não houve apresentação da prestação de contas. Dessa forma, a despeito de ter aduzido, em sua defesa, que os recursos foram empregados na execução do objeto da avença, o responsável não apresentou qualquer prova documental que pudesse confirmar sua alegação, tampouco justificou sua conduta omissiva.
Dessa forma, em face da impossibilidade de se aferir se os recursos federais foram efetivamente aplicados de forma regular, julgo apropriada a proposta da Secex-TCE de condenar o Sr. Leonardo Sette Cintra ao ressarcimento do valor do dano apurado e de aplicar-lhe a multa prevista no artigo 57 da Lei 8.443/1992. Em homenagem ao princípio da absorção, já abordado no parágrafo 7 deste parecer, avalio igualmente pertinente a não proposição de aplicação da multa estabelecida no artigo 58 do mesmo diploma legal. 
Releva ainda ressaltar que não cabe qualquer responsabilização ao prefeito sucessor (Sr. Wagner Nepomuceno Carvalho) , na medida em que, a despeito de o prazo estabelecido para a prestação final de contas (27/5/2017) ter expirado no período do seu mandato, há nos autos elementos que comprovam as providências que foram por ele adotadas com vistas a resguardar o patrimônio público (peça 5) .  
Por fim, reputo apropriada a análise por meio da qual a Secex-TCE concluiu pela não caracterização da prescrição da pretensão punitiva do TCU neste caso concreto. Com efeito, as irregularidades discutidas nestes autos concretizaram-se entre 4/1/2011 (data do crédito da primeira parcela de recursos federais descentralizada) e 27/5/2017 (prazo final para a apresentação da prestação de contas) , ao passo que o ato que determinou a citação do responsável foi expedido em 17/7/2019 (peça 30) , antes, portanto, do prazo prescricional de dez anos previsto no artigo 205 do Código Civil, utilizado como parâmetro por este Tribunal, conforme Acórdão 1441/2016-TCU-Plenário.
16. Diante do exposto, este membro do Ministério Público de Contas manifesta-se de acordo com proposta de encaminhamento formulada pela unidade técnica.
É o Relatório.

Maressa Marinho de Carvalho (10.216/OAB-TO), Públio Borges Alves (2365/OAB-TO) e Jordana Sousa Oliveira (10.260/OAB-TO).

Procurador Sergio Ricardo Costa Caribé.

TOMADA DE CONTAS ESPECIAL. CONVÊNIO. RECURSOS FNDE. OMISSÃO NO DEVER DE PRESTAR CONTAS. CITAÇÃO. DILIGÊNCIAS COMPLEMENTARES. REJEIÇÃO DAS ALEGAÇÕES DE DEFESA. DÉBITO E MULTA.

TOMADA DE CONTAS ESPECIAL (TCE)

Secretaria de Controle Externo de Tomada de Contas Especial (SecexTCE).

Trata-se de tomada de contas especial instaurada pelo Fundo Nacional de Desenvolvimento da Educação (FNDE) , em razão da omissão no dever de prestar contas dos recursos repassados por meio do Convênio 702505/2010, celebrado com o Município de Almas/TO, tendo por objeto a construção de escola, no âmbito do Plano de Metas Compromisso Todos pela Educação. 
Atuo no presente feito em substituição ao Ministro Walton Alencar Rodrigues por força da Portaria TCU n.º 61, de 26/8/2022.
O objeto avençado foi estimado em R$ 934.939,44, dos quais R$ 925.590,05 foram repassados pelo concedente e R$ 9.349,39 ficaram a cargo do ente municipal.
Os pareceres exarados na fase interna da TCE responsabilizaram o ex-prefeito Leonardo Sette Cintra (gestão 20092016) , encarregado da execução do convênio, pelo débito equivalente à totalidade dos valores repassados à municipalidade. 
Regularmente citado, após diligência saneadora realizada junto ao FNDE, a Secretaria de Controle Externo de Tomadas e Contas Especial (SecexTCE) , com o aval do representante do Ministério Público, propôs a rejeição das alegações de defesa do ex-Prefeito, o julgamento irregular das respectivas contas e sua condenação ao pagamento do débito apurado nos autos e da multa prevista no art. 57 da Lei 8.443/1992.
Acolho a proposta de encaminhamento dos pareceres, transcritos no Relatório, incorporando os argumentos neles contidos às minhas razões de decidir, sem prejuízo das considerações a seguir aduzidas.
Além da omissão no dever de prestar contas, cujo prazo venceu em 27/5/2017, o responsável foi instado a justificar o fato de não ter deixado, nos arquivos da Prefeitura, elementos que permitissem a apresentação da prestação de contas por seu sucessor, Wagner Nepomuceno Carvalho.
Há nos autos informações acerca das providências adotadas pelo sucessor com vistas a resguardar o patrimônio público, razão pela qual, não foi incluído no polo passivo desta TCE.
Tal como apontado pela unidade técnica, ante o princípio da independência das instâncias, não teria o condão de afastar o julgamento desta Corte de Contas a alegação de que existe ação judicial onde estão sendo apuradas as mesmas irregularidades.
Também não socorrem o responsável os argumentos desprovidos de provas documentais, no sentido de que: não agiu com dolo; não beneficiou a si próprio ou a terceiros; aplicou regularmente os recursos da avença; deixou os documentos necessários à prestação de contas nos cofres da Prefeitura; e não mais possui acesso ao Sistema Integrado de Monitoramento Execução e Controle do Ministério da Educação (SIMEC) .
Cumpre destacar que, passados dois anos do primeiro pedido de dilação de prazo para apresentação de "relatório técnico" a ser confeccionado por especialista em engenharia, datado de 20/7/2020 (peça 63) , tal documento não foi acostados aos autos, a despeito das prorrogações concedidas pela unidade técnica.  
Os débitos atribuídos ao ex-Prefeito, atualizados monetariamente até 22/8/2022, sem a incidência de juros, correspondem a R$ 1.754.493,25.
Sendo assim, rejeito as alegações de defesa apresentadas pelo ex-Prefeito Leonardo Sette Cintra e o condeno a restituir a totalidade dos recursos repassados ao Município de Almas/TO, mediante o Convênio 702505/2010, bem como ao pagamento da multa proporcional ao débito, prevista no art. 57 da Lei 8.443/1992.
Conforme consignado na instrução da Secex/TCE, não ocorreu a prescrição das sanções ora aplicadas ao responsável. 
Ainda que prescrição relacionada a processos de controle externo tenha sido avaliada nos autos do RE 636.886/AL (tema 899 da repercussão geral) , até o momento, a manifestação da Suprema Corte diz respeito apenas à prescrição da execução dos títulos executivos expedidos pelo TCU.
Sendo assim, em homenagem ao princípio do Colegiado, aplico ao presente caso a jurisprudência pacífica desta Corte sobre a imprescritibilidade do dano ao Erário (Súmula TCU 282) , bem como sobre a aplicabilidade do prazo decenal, a contar do ato que determinou a citação do responsável, para a contagem da prescrição da pretensão punitiva (Acórdão 1441/2016-TCU-Plenário, por mim redigido) .
Isto posto, voto no sentido de que o Tribunal acolha a minuta de acórdão que submeto à deliberação deste Colegiado.
TCU, Sala das Sessões, em 30 de agosto de 2022.
Ministro-Substituto ANDRÉ LUÍS DE CARVALHO
Relator